【裁判字號】    99,交聲,139
【裁判日期】    990430
【裁判案由】    違反道路交通管理處罰條例聲明異議
【裁判全文】
臺灣基隆地方法院交通事件裁定         99年度交聲字第139號
移送機關即
原處分機關  交通部公路總局臺北區監理所基隆監理站
異  議  人
即受處分人   甲○○
上列異議人即受處分人因違反道路交通管理處罰條例案件，對於
交通部公路總局台北區監理所基隆監理站中華民國99年4 月6 日
所為之處分（原處分案號：基監字第裁42-RB0000000號），聲明
異議，本院裁定如下：
    主  文
原處分關於吊扣普通大貨車駕駛執照拾貳個月部分撤銷。
    理  由
一、原處分意旨略以：異議人即受處分人甲○○（下稱異議人）
    於民國99年4 月3 日22時50分許，駕駛車牌號碼2350-YP 號
    自用小客車，行經基隆市八堵涵洞處，因「酒後駕車、酒精
    濃度測試值0.34毫克」違規，經基隆市警察局第三分局七堵
    派出所員警舉發，因而依道路交通管理處罰條例第35條第1
    項第1 款、道路交通安全規則第114 條第2 款規定，裁處異
    議人罰鍰新臺幣（下同）19,500元，吊扣駕駛執照12個月（
    裁決書上未載明駕駛執照種類，惟參酌移送書所載，係吊扣
    異議人普通大貨車駕駛執照12個月），並施以道安講習等語
    。
二、異議意旨略以：異議人靠駕照維生，駕駛大吊車須具備大貨
    車駕駛執照，為此聲明異議等語。
三、按汽車駕駛人飲用酒類或其他類似物後其吐氣所含酒精濃度
    超過每公升0.25毫克以上，不得駕車；汽車駕駛人，駕駛汽
    車經測試檢定酒精濃度超過規定標準，處汽車駕駛人新臺幣
    15,000元以上60,000元以下罰鍰，並當場移置保管該汽車及
    吊扣其駕駛執照1 年；汽車駕駛人有第35條第1 項規定之情
    形者，應接受道路交通安全講習，道路交通安全規則第114
    條第2 款、道路交通管理處罰條例第35條第1 項第1 款、第
    24條第1 項第2 款分別定有明文；又汽車駕駛人取得高一級
    車類之駕駛資格者，應換發駕駛執照，並准其駕駛較低級車
    類之車輛，其規定如下：已領有大貨車駕駛執照者，得駕駛
    小型車、輕型機器腳踏車，道路交通安全規則第61條第1 項
    第3 款亦有明文。次按94年12月14日修正前道路交通管理處
    罰條例第68條原規定：「汽車駕駛人，因違反本條例及道路
    交通安全規則之規定，受吊扣或吊銷駕駛執照處分時，吊扣
    或吊銷其持有各級車類之駕駛執照」，業經修正為：「汽車
    駕駛人，因違反本條例及道路交通安全規則之規定，受吊銷
    駕駛執照處分時，吊銷其持有各級車類之駕駛執照」，並由
    行政院於95年2 月27日以行政院院臺交字第0950082898號令
    發布定自95年3 月1 日施行。考其修正理由乃因舊法將違法
    或違規駕駛人所持有各級車類之駕駛執照一併吊扣或吊銷失
    之苛酷，影響人民工作及生活甚鉅，故為上開修正。是依前
    開修正後道路交通管理處罰條例第68條規定，受吊扣駕駛執
    照處分時，不再吊扣其持有各級車類之駕駛執照，僅於受吊
    銷駕駛執照處分時，始吊銷其持有各級車類之駕駛執照，而
    限縮原條文之適用範圍，是受吊扣駕駛執照處分即不在本條
    規定適用之列甚明；且道路交通管理處罰條例第35條第1 項
    第1款前段既將汽車及駕駛執照併列，而不稱「吊扣其各級
    車類之駕駛執照」，解釋上當係指同一等級之汽車駕駛執照
    而言，不得任意擴張解釋。再酒醉駕車行為均製造法所不容
    許之風險，以風險製造之立場觀之，並不因駕駛車輛種類之
    不同，而有所差別。但從風險實現之觀點而言，酒醉駕駛車
    類之不同，其對於交通安全衍生之實害結果也有所差異，如
    駕駛人駕駛低一級之車類違反本條例之規定時，不論其所造
    成之實害結果，而一律吊扣駕駛人所持有之各類駕照，亦有
    違反相同事件相同處理，不同事件不同處理之平等原則，此
    亦有臺灣高等法院暨所屬法院97年法律座談會刑事類提案第
    40號研討結果意旨可資參照。
四、經查：
  (一)異議人於99年4 月3 日22時50分許，駕駛車牌號碼2350-YP
    號自用一般小客車，行經基隆市八堵涵洞處，經基隆市警察
    局第三分局七堵派出所執勤員警攔停施以酒測，並測得異議
    人呼氣酒精濃度值達每公升0.34毫克等情，為異議人所不爭
    ，基隆市警察局基警交字第RB0000000 號舉發違反道路交通
    管理事件通知單1 份在卷可稽，是異議人確有酒精濃度超過
    規定標準仍駕駛車輛之違規行為，堪以認定，固應受前揭吊
    扣其駕駛執照1 年之裁罰。
  (二)惟查異議人為本件違規行為時，係駕駛自用一般小客車，依
    上開說明，其所受之處分應為限制其駕駛自用一般小客車之
    權利，即吊扣其小型車普通駕駛執照，不得吊扣駕駛人持有
    與駕駛違規車輛無關之其他各級車類駕駛執照。而異議人係
    領有普通大貨車駕駛執照，有其汽車駕駛基本資料1紙附卷
    可稽，依據前開道路交通安全規則第61條第1 項第3 款之規
    定，異議人即得以駕駛自小客車等較低級車類之車輛，換言
    之，異議人除領有職業大貨車駕駛執照外，未領有小型車普
    通駕駛執照，雖無從對於異議人為吊扣小型車普通駕駛執照
    之處分，然行政行為採取方法所造成之損害，不得與所欲達
    成目的之利益顯失均衡，是原處分機關在本件異議人無小型
    車普通駕駛執照可供吊扣之情形下，吊扣其職業大貨車駕駛
    執照，雖可達成禁止異議人繼續酒後駕駛之目的，然亦同時
    造成剝奪異議人駕駛其他各類車輛之結果，所造成之損害與
    所欲達成目的之利益，顯然失衡，復與前揭道路交通管理處
    罰條例第68條之修正意旨不符，有違法律保留原則，自難認
    適法。至上開道路交通安全規則對於汽車駕駛執照之管理，
    採取一照原則，固導致越級駕駛人違規酒駕時，受有無須吊
    扣駕駛執照之利益，然此關於駕駛執照管理所衍生之執行困
    難或法規漏洞，宜由修法解決，尚不得擴張解釋，於駕駛人
    無較低級駕駛執照可供吊扣時，即率爾代以吊扣其所領有之
    較高級駕駛執照。
  (三)綜上所述，異議人於前開時、地，確有駕駛自小客車而酒精
    濃度超過規定標準之違規行為，是原處分機關依道路交通管
    理處罰條例第35條第1 項第1 款及道路交通管理事件統一裁
    罰基準表規定，裁處異議人罰鍰19,500元，並依同條例第24
    條第1 項第2 款規定施以道安講習處分，核無違誤（此部分
    亦未據異議人聲明異議）。然原處分關於「吊扣駕駛執照12
    個月（即吊扣普通大貨車駕駛執照12個月）」部分之裁決，
    有違前揭道路交通管理處罰條例第68條規定之修正意旨及平
    等原則，難認合法，異議人之異議為有理由，自應由本院將
    此部分之處分予以撤銷。
五、據上論斷，應依道路交通案件處理辦法第20條前段，裁定如
    主文。
中    華    民    國    99    年    4    月    30    日
                  交通法庭法  官  陳姵君
以上正本證明與原本無異。
對於本件裁定如有不服，應於送達後5日內， 向本院提出抗告書
狀，敘述抗告之理由，抗告於臺灣高等法院。
中    華    民    國    99    年    4    月    30    日
                          書記官  彭筠凱

司法院資訊處製作；財團法人民間司法改革基金會備份。
